【裁判字號】    96,訴,1476
【裁判日期】    970318
【裁判案由】    損害賠償
【裁判全文】
臺灣板橋地方法院民事判決              96年度訴字第1476號
原      告  戊○○
訴訟代理人  游開雄律師
被      告  丁○○
            乙○○○
輔  佐  人  甲○○
上二人共同訴訟代理人
            許巍騰律師
複代 理 人  丙○○
上列當事人間請求損害賠償事件，於中華民國97年3月4日言詞辯
論終結，本院判決如下：
    主          文
原告之訴及假執行之聲請均駁回。
訴訟費用由原告負擔。
    事 實 及 理 由
壹、當事人之主張：
一、原告方面：
    聲明：被告應連帶給付原告新臺幣（下同）700,000 元，及
    自民國96年6 月1 日起至清償日止，按年利率百分之五計算
    之利息。並陳明原告願供擔保以代釋明，請准宣告假執行。
    其陳述及所提出之證據如下：
(一)本件原告曾於民國96年5 月16日就係爭訴訟標的聲請調解，
    嗣於96年5 月31日接獲鈞院通知訂於96年6 月21日召開調解
    庭，因雙方無法取得共識調解不成立，原告爰依民事訴訟法
    第419 條第3 項之規定，於調解不成立証明書送達後10日之
    不變期間內提起本件訴訟，合先敘明。
(二)緣坐落台北市○○區○○段一小段0000-0000 地號基地上台
    北市○○區○○段一小段00000-000 建號，門牌編號台北市
    內湖區○○街162 巷19號之房地為被告所共有（原證二參照
    ），原告與被告就係爭房地於96年1 月間達成買賣合意，被
    告同意以11,000,000元出售予原告，雙方並書立定金收據，
    除約明簽約用印款1,000,000 元、交屋款10,000,000元外，
    被告同時收受原告面額100,000 元之支票乙紙，作為簽約之
    定金，雙方並約定於96年2 月1 日簽訂書面之不動產買賣契
    約（原證三參照）。原告因信賴被告當依雙方約定於96 年2
    月1 日簽訂正式不動產買賣契約書，為求早日入厝，遂於96
    年1 月27日與政堯工程有限公司簽署工程合約書，委請該公
    司為係爭房屋進行裝潢工程（原證五參照），並已支付定金
    50萬元（原證六參照）。詎被告於收受原告支票後，旋即藉
    詞推諉，片面提出諸多如限定登記名義人須為本人、簽約用
    印款為3,000,000 元、渠等於簽約後向銀行申貸8,000,000
    元，倘貸款不足部分，原告須以現金補足、簽約時須交付反
    過戶文件等毫無法律依據之簽約前提要件，甚而揚言若原告
    不同意上開條件，將沒收原告支付之定金，此等毫無誠信可
    言之作為，實令原告難以接受。原告業已催告被告履行契約
    所定之係爭房地所有權移轉義務，惟渠等仍置之不理，顯已
    遲延渠等之契約給付，原告業依民法第254 條以前開調解聲
    請狀繕本之送達，為對渠等主張解除契約意思表示之到達。
    且因被告拒絕履行係爭不動產買賣契約，使原告無法將係爭
    房屋交與政堯工程有限公司施工，該公司因而依雙方所簽立
    之承攬合約沒收原告所支付之定金50萬元，致原告受有損害
    。
(三)不爭執事項：
  １、雙方已對買賣之標的物以及價金互相同意。
  ２、兩造業已簽訂原證三之定金收據。
  ３、被告已收受原告所開立之10萬元定金支票，並持之向第一
      銀行兌領。
(四)係爭買賣契約業已成立生效，蓋：
  １、按「訂約當事人之一方，由他方受有定金時，推定其契約
      成立。」民法第248 條定有明文。查被告既自原告處受有
      定金（原證三參照），依上開規定，應推定雙方之契約已
      經成立。另按「稱買賣者，謂當事人約定一方移轉財產權
      於他方，他方支付價金之契約。當事人就標的物及其價金
      互相同意時，買賣契約即為成立。」民法第345 條定有明
      文。又按不動產物權移轉之契約，雖以書立契據為必要之
      方式，而關於買賣不動產之債權契約，則本為不要式行為
      ，若雙方就房屋之標的物及價金互相同意，即不能謂其買
      賣之債權契約尚未成立。最高法院20年上字第1207號著有
      判例可資參照。兩造於商洽買賣係爭房地時，即已就買賣
      之標的物及價金達成合意，即原告以11,000,000元之價金
      購買係爭房地，雙方於定金收據（原證三參照）中既已載
      明買賣之標的及金額，並經被告簽名確認，自得認雙方之
      買賣契約業已意思合致而成立無疑，至於正式書面契約之
      簽訂，固為移轉登記手續所需，然與本件買賣之債權契約
      是否成立無涉。
  ２、兩造未簽訂書面之買賣契約，係可歸責於被告之事由，被
      告即應依定金收據上之約定，加倍返還原告定金20萬元：
      雙方買賣之意思表示合致後，被告於收受原告之定金時，
      業於定金收據上簽名。該文件不但得作為雙方之買賣契約
      已合意成立之證明，其上約款並得約束雙方當事人。該文
      件之第四點已載明：若因可歸責於買方（即原告）之事由
      致無法簽訂買賣契約時，定金由賣方（即被告）沒收；若
      因可歸責於賣方之事由致無法簽訂買賣契約時，應加倍返
      還定金予買方。原告於96年2 月1 日前即以口頭要求被告
      會同簽訂書面契約，卻遭被告托詞拒絕，原告遂於96年2
      月13日以台北永春郵局第175 號存證信函催告被告依約簽
      訂正式買賣契約（原證七參照），詎被告猶提出諸多簽約
      之額外限制，致使本件正式之買賣契約無法簽訂。雙方買
      賣之意思既已合致，買賣契約即已成立，而正式契約之簽
      訂，僅係作為證明之用，故正式買賣契約之簽訂，原則上
      僅係將合意之內容形諸文字，並非任由雙方利用此簽訂正
      式書面契約之機會，額外附加先前雙方未合意之限制。不
      意被告卻突然要求諸多原本所無之限制，而導致書面之買
      賣契約無法簽訂，應認係因可歸責於被告之事由而導致書
      面買賣契約無法簽訂。蓋雙方既對買賣標的物及價金均已
      合致，則上開定金收據中所謂簽訂買賣契約之義務，自係
      指將標的物及價金形諸於買賣契約之書面。今原告既已表
      達簽約之意願，被告卻另行提出其他簽訂書面買賣契約之
      前提要件，以致本件書面買賣契約無法簽訂，故係可歸責
      於被告之事由，致無法簽訂買賣契約，因此被告自應依定
      金收據上第四點之約定，加倍返還原告定金20萬元。
  ３、原告已催告被告履行買賣契約之給付義務，惟被告拒不履
      行，則被告自應負給付遲延之責，並賠償原告因給付遲延
      所受之50萬元損害。
   (1)按給付無確定期限者，債務人於債權人得請求給付時，經
      其催告而未為給付，自受催告時起，負遲延責任。民法第
      229 條第2 項前段定有明文。查雙方之買賣契約雖未約定
      移轉標的物之期限，亦未限制何時原告得請求被告給付，
      原告自得隨時請求被告履行移轉係爭不動產所有權之義務
      ，而原告業已催告被告履行其義務（原證四參照），惟被
      告均置之不理，依上開規定，被告自應負給付遲延之責。
   (2)按債務人遲延者，債權人得請求其賠償因遲延而生之損害
      。民法第231 條第1 項定有明文。原告因信賴買賣契約已
      有效成立，遂與政堯工程有限公司簽屬工程合約書（原證
      五參照），委請該公司進行裝潢工程，並已支付50萬元之
      訂金，詎因被告經催告後仍拒不交付房屋與原告，致延誤
      動工期限而遭政堯工程有限公司解除契約並沒收係爭訂金
      ，原告此項訂金之損失顯係因被告遲延給付而生，原告自
      得依上開規定，請求被告賠償50萬元之損害。
   (3)按契約當事人之一方遲延給付者，他方當事人得定相當期
      限催告其履行，如於期限內不履行時，得解除其契約。解
      除權之行使，不妨礙損害賠償之請求。民法第254 條、第
      260 條分別定有明文。查原告已定相當期限催告被告履行
      ，被告仍拒不履行，原告因而以96年5 月14日聲請調解狀
      繕本之送達，作為解除契約意思表示之送達。另原告因被
      告之給付遲延，而受有前述50萬元訂金之損害，現雙方之
      契約雖已解除，依上開規定，原告仍得請求被告賠償前述
      訂金之損害。
(五)被告所援引之最高法院70年台上字第1474號判例，因民法第
    248 條已於民國88年4 月21日修正公佈，業已於90年4 月17
    日經最高法院第四次民事庭會議決議不再援用，合先敘明。
    被告主張兩造之所以未能簽訂買賣契約，係因96年2 月1日
    時，原告要求變更買方為陳麗娟，而為被告所拒絕云云，惟
    被告之詞顯不可採：
  １、被告主張原告曾要求變更買方為陳麗娟，對此原告否認之
      ，被告應舉證以實其說。且原告寄予被告之存證信函（原
      證四參照）中，係要求被告履行對原告之義務，從未請求
      被告對其他人履行其義務，已足證契約之相對人自始至終
      均為原告無疑。
  ２、原告於簽約時固曾提及將來會將係爭房地登記於訴外人陳
      麗娟名下，惟原告未來將係爭房地登記於何人名下，均與
      本件買賣契約無涉。蓋自前開民法第345 條規定觀之，買
      賣契約僅需兩造對價金及標的物意思表示合致即可成立，
      與標的物登記為何人所有無關。且當時係雙方於閒聊時，
      提及將來會將係爭房地登記於訴外人陳麗娟名下，惟未要
      求被告必須將係爭房地直接移轉登記於訴外人陳麗娟名下
      ，更未另以陳麗娟名義向被告提出新要約欲成立另一買賣
      契約。是被告以原告曾告知欲將係爭房地登記為訴外人陳
      麗娟所有為由，認為係一買賣契約之新要約，顯屬卸責之
      詞，要無足採。
  ３、綜上所述，原告並未要求變更任何買賣契約之內容。被告
      請求傳喚代書張玉英到庭作證「96年2 月1 日時，原告要
      求變更買方為陳麗娟，而為被告所拒絕」。惟一方面因該
      代書為被告十分熟識之朋友，其到庭作證恐有偏頗，且被
      告對該證人所證實之事項與本案有何關聯，對釐清本案之
      待證事實有何幫助均未說明。再者雙方之買賣契約成立後
      ，任何一方均應受契約之拘束而不得任意變更，故縱證人
      到庭偽稱原告要求「變更買方」，惟在被告已拒絕之情況
      下，新買賣契約既未成立，原買賣契約仍然持續有效，並
      不因原告請求變更買賣契約當事人而有不同，被告仍得請
      求原告依原有買賣契約付清價金，故無論證人張玉英到庭
      作證證實原告究竟係要求被告「變更買方」或「變更登記
      名義人」，均無礙於原告依原有買賣契約請求被告履行，
      而被告仍拒絕履行，因而被告應負給付遲延之責，證人張
      玉英所能證實之事項與本案顯無關聯性及必要性可言。故
      被告請求傳喚證人張玉英到庭作證，應無必要。
(六)被告另主張原告要求被告先將房地移轉所有權予原告，再由
    原告貸款支付屋款，此條件已違反一般不動產買賣價金之支
    付方式，自無法為被告所接受等語。惟首先被告既主張原告
    支付價金之方式違反一般不動產買賣價金之支付方式，被告
    對此自應舉證並說明，買賣不動產應以何種方式支付價金方
    可稱為「一般」。次民法第345條已就何謂買賣契約為詳盡
    之規定，惟其內容並未包含價金之支付方式，故價金如何支
    付顯非買賣契約成立之必要之點，被告如恐原告無法履行，
    對支付價金之方式仍有意見，固得主張同時履行抗辯。惟支
    付價金方式之歧見，尚不得謂買賣契約尚未成立。倘果如被
    告所言，價金之支付方式如此重要，非依其所要求之方式，
    即不願成立買賣契約，則當時對付款方式尚未合意之情況下
    ，被告大可拒絕收受原告之定金，而擇日另議即可，應無收
    受定金並簽署收據之可能。況由上開定金收據上有關付款方
    式之約定觀之，亦可證當時被告對買賣契約已為同意，係因
    其事後反悔而藉詞推諉。蓋必雙方於洽談買賣係爭不動產當
    時，對於買賣契約之成立已意思表示合致，僅因時間匆忙或
    等待代書等因素，來不及正式以書面簽署買賣契約，而由原
    告先行給付定金，並由被告於定金收據上簽名，故方有先行
    收受定金之情事。且其上有關付款方式，明定簽約用印款10
    0 萬元，完稅款零，交屋款1000萬元，以及由雙方合意修改
    定金收據上第三條之條款（原證三參照）亦可推得，該定金
    收據非單純僅具有收據之性質，其上之條款業經雙方討論併
    合意。故由被告已收受定金及定金收據上有明確載明買賣標
    的物及價金顯可認定雙方之買賣契約已有效成立無訛。
(七)證據：提出臺灣板橋地方法院板橋簡易庭96年6 月27日96年
    度板調字第134 號調解不成立證明書、建物登記謄本、土地
    登記謄本、定金收據、臺北金南郵局95年9 月17日第5026號
    存證信函、國史館郵局第195 號存證信函、國史館郵局96年
    4 月11日第200 號存證信函、政堯工程有限公司工程合約書
    、統一發票、臺北永春郵局96年2 月13日第175 號存證信函
    等影本為證據。
二、被告方面：
    聲明：請求駁回原告之訴；並陳明如受不利之判決，願供擔
    保請求免為假執行。
    其陳述及所提出之證據如下：
(一)本件定金收據就買賣坪數、價金給付方法、移轉登記期限等
    條件均未約定，且明定於「96年2 月1 日再議，簽訂不動產
    買賣契約」，足見兩造之定金收據顯然僅係預約之性質，而
    非買賣契約本約。
(二)兩造之所以未能簽訂買賣本約，乃係因為於96年2 月1 日時
    ，原告要求變更買方為陳麗娟，而為被告所拒絕，有證人張
    玉英可證，顯然原告已違反預約之性質即為新要約，是兩造
    無法簽訂本約顯係可歸責於原告之原因而無法締約，被告自
    得沒收原告之定金。
(三)原告要求被告先將房地移轉所有權予原告，再由原告貸款支
    付屋款，此條件已違反一般不動產買賣價金之支付方式，自
    無法為被告所接受，故兩造對於價金之支付方式既無法合意
    ，當然非屬於可歸責於被告之原因而無法締定本約，原告請
    求被告損害賠償顯無理由。
(四)證據：聲請訊問證人張玉英。
貳、本院依職權調取本院板橋簡易庭96年度板調字第134 號調解
    事件卷宗。
參、得心證之理由：
一、本件原告主張其與被告於96年1 月間就坐落台北市○○區○
    ○街162 巷19號房屋成立買賣契約，議定買賣價金為1,100
    萬元，並以支票交付定金10萬元，並約定於96年2 月1 日簽
    訂不動產買賣契約書，由被告出具定金收據一紙交與原告收
    執等情，並提出定金收據影本為證據，被告固不否認收受原
    告上開定金並出具定金收據之事實，惟否認其已與原告成立
    買賣契約，並抗辯稱該定金收據僅屬於預約性質等語；按「
    訂約當事人之一方，由他方受有定金時，推定其契約成立。
    」、「當事人就標的物及其價金互相同意時，買賣契約即為
    成立。」民法第248 條、第345 條第2 項分別定有明文，經
    查，本件原告與被告就前揭房屋及所坐落之基地應有部分合
    意之買賣總價金為1,100 萬元，並約定付款方式為簽約時應
    給付100 萬元（含定金），另於交屋時給付1,000 萬元，此
    有由原告提出之兩造俱不爭執其真正之定金收據影本在卷可
    參（見本院卷第12頁），則依民法第345 條第2 項規定，兩
    造間之房屋買賣契約業已成立之事實，即甚為明顯，且被告
    業已收受原告所給付之定金10萬元，依民法第248 條規定，
    其契約亦推定為成立，而被告復未能舉證證明雙方於當時交
    付定金之行為乃屬預約性質，且該買賣契約乃屬債權契約，
    亦無民法第760 條規定之適用，則被告抗辯稱該定金收據僅
    屬雙方間之預約，雙方間之買賣契約尚未成立一節，即非可
    採，則原告主張雙方間就前揭不動產業已成立買賣契約一節
    ，即堪信為真實。
二、原告又主張被告提出諸多額外條件拒絕與原告簽訂書面契約
    一節，被告固不否認雙方間迄今仍未簽訂書面買賣契約書之
    事實，惟否認係因可歸責於被告而使雙方間之買賣契約書無
    法簽訂，並抗辯稱係原告要求變更買受人，被告無法接受等
    語；按涉及不動產物權之移轉，依前揭民法第760 條規定，
    須以書面為之，故簽訂書面契約乃屬不動產買賣契約中之必
    要行為，原告主張簽訂書面買賣契約僅作將雙方合意之內容
    形諸文字等語，尚非全然正確；而據前揭定金收據所示之買
    賣雙方約定之條件，雙方係約定於96年2 月1 日簽訂不動產
    買賣契約書，並約定簽約時買方即本件原告應給付含定金在
    內之部分價金100 萬元，並於該定金收據上特別約定「若可
    歸責於買方之事由致無法簽訂買賣契約時，定金由賣方沒收
    ；若可歸責於賣方之事由致無法簽訂買賣契約時，應加倍返
    還定金予買方。」，因而應判定究竟係可歸責於何方而使雙
    方間之書面買賣契約無法簽訂之事實，據證人即本來預定為
    雙方辦理簽約手續之代書張玉英到場所述：「他們約定當天
    要到我事務所來簽約，買方一直沒有提出訂金收據的買方資
    料，後來他們協調很久，我不知道戊○○是否有在現場，當
    天表明為買方的人但是沒有拿出證件出來，所以我也不知道
    他是何人。他們後來請另外一位陳小姐傳真資料到我事務所
    ，買方一直都沒有出面，賣方也有存疑。他們連開始都沒有
    ，所以後來就各自離開。」（見本院97年1 月8 日言詞辯論
    筆錄，卷第65頁以下），由證人張玉英所述情節，並無法確
    定原告本人是否親自前往其代書事務所準備簽約，但確未提
    出任何證件以供代書辦理手續，其間又傳真第三人陳麗娟之
    資料至該代書事務所等情，原告對於證人張玉英所述情節亦
    不否認，可見雙方約定之簽約時間，原告並未如期前往並提
    出應備證件以供辦理簽約手續，而買受人本人既未親自到場
    ，又未提出授權書等足以證明授予代理權之證明文件，出賣
    人自不願與非買受人或買受人所授權之人簽訂契約，否則如
    出現該簽約之相對人為無權代理之人或偽冒之人時，不免使
    該契約陷入效力未定或就同一標的訂立二個買賣契約之困境
    ，因而被告抗辯稱係可歸責於買方即原告之事由而使雙方間
    之買賣契約書無法簽訂一節，即屬可採，而依雙方關於定金
    之約定，於可歸責於買方之事由致無法簽訂買賣契約時，定
    金由賣方沒收，則被告抗辯稱其可沒收原告所交付之定金一
    節，自屬可取，原告主張係被告以諸多額外條件拒絕與原告
    簽約等情，並未見原告舉證證明其屬實，而由上述情節觀之
    ，雙方間之書面買賣契約未能順利簽訂反係因可歸責於原告
    之事由所致，故原告此部分主張自非可採。
三、原告又主張其依民法第254 條以調解聲請狀繕本之送達，為
    對渠等主張解除契約意思表示之到達一節，按「在債權人遲
    延中，債務人僅就故意或重大過失，負其責任。」，民法第
    237 條定有明文，經查，原告前分別於96年2 月13日以臺北
    永和郵局第175 號存證信函及96年3 月9 日以臺北金南郵局
    第5026號存證信函通知被告於該函到5 日內函覆，此有原告
    所提出之該二件存證信函影本各一件在卷可參（見本院卷第
    13、61頁），惟其函中所稱「收台端信函」一語，因雙方俱
    未提出該原告在存證信函中所稱之信函，故未能得知其內容
    究竟為何，嗣後原告復委由游開雄律師以國史館郵局第195
    號存證信函催告被告於函到5 日內履行買賣契約之標的物所
    有權移轉義務（按因原告提出之影本影印字跡不明，未能判
    別其日期，且原告未提出送達回執，亦未能確定其是否確實
    送達於被告及日期，見本院卷第14至17頁），之後，原告又
    委由游開雄律師於96年4 月11日以國史館郵局第200 號存證
    信函催告被告於函到5 日內履行買賣契約之標的物所有權移
    轉義務（按因原告未提出送達回執，亦未能確定其是否確實
    送達於被告及日期，見本院卷第18至21頁），原告復於96年
    5 月16日具狀向本院聲請調解，於該民事調解聲請狀內第二
    項內載明：「聲請人爰依民法第245 條以本件調解聲請狀繕
    本之送達為對渠等主張解除契約意思表示之到達。」，此有
    該民事調解聲請狀附於本院板橋簡易庭96年度板調字第134
    號民事聲請事件卷宗內可稽，而原告所具之聲請狀繕本並經
    本院送達於被告，被告分別於96年5 月31日、96年6 月14日
    （該件應送達於被告丁○○之聲請調解狀繕本之送達，係於
    96年6 月4 日寄存在臺北縣政府警察局海山分局江翠派出所
    而為送達，依民事訴訟法第138 條第2 項規定，應經過10日
    即96年6 月14日發生送達效力），此有送達證書附於該案卷
    宗內可稽（影本附於本院卷內供參），然而原告於雙方約定
    之96年2 月1 日並未依雙方前所約定之時間提出應備之證件
    以供簽約之用，已如前述，致使原來雙方約定之簽約時原告
    應給付與被告之第一期價金100 萬元因而未能給付出賣人即
    被告，則於此時原告已有遲延，而於原告之遲延未終結前，
    被告並不負遲延責任，僅有依前揭民法第237 條規定，僅就
    故意或重大過失負其責任而已，且雙方間所訂定之買賣契約
    就簽約日期已有明確約定，並非不定期限之債務，原告主張
    依未定期限之債務而對被告催告，亦不發生使被告負遲延責
    任之效力，因而其主張解除契約一節，自無可採。
四、綜上所述，原告主張其已經解除兩造間就前揭不動產所訂定
    之買賣契約，因而請求被告應加倍返還已收受之定金及其損
    害共70萬元及自調解聲請狀送達被告翌日起至清償日止按年
    息百分之五計算之利息，因被告並不負遲延責任，原告解除
    契約並不合法，自不發生解除契約之效力，則其請求被告應
    加倍返還已收受之定金共20萬元及其其他所受損害50萬元及
    利息等，自屬無理由，應予駁回。原告假執行之聲請，因訴
    之駁回而失所附麗，應併予駁回。
肆、本件事證已臻明確，兩造其餘主張及攻擊防禦方法與證據，
    經本院斟酌後，與本件判決結果已不生影響，故不一一論列
    ，附此敘明。
伍、結論：原告之訴為無理由，依民事訴訟法第78條判決如主文
    。
中    華    民    國    97    年    3     月    18    日
            民事第一庭  法  官  許  瑞  東
以上正本證明與原本無異
如對本判決上訴，須於判決送達後20日內向本院提出上訴狀
中    華    民    國    97    年    3     月    18    日
                        書記官  賴  玉  芬


司法院資訊處製作；財團法人民間司法改革基金會備份。
